【裁判字號】    98,勞訴,62
【裁判日期】    981016
【裁判案由】    確認僱傭關係存在等
【裁判全文】
臺灣桃園地方法院民事判決              98年度勞訴字第62號
原      告  庚○○
訴訟代理人  李克欣  律師
被      告  桃園縣冷凍空調業職業工會
法定代理人  戊○○
            丙○○
            乙○○
訴訟代理人  陳欣佑  律師
上列當事人間請求確認僱傭關係存在等事件，於民國98年9 月23
日辯論終結，本院判決如下：
    主  文
確認原告與被告間僱傭關係存在。
被告應自民國九十八年六月起至被告同意原告繼續提供勞務之日
止，按月於次月五日給付原告新台幣貳萬伍仟伍佰壹拾陸元，暨
上開各已屆期之給付自每月六日起至清償日止，按週年利率百分
之五計算之利息。
本判決第二項於原告在各期屆期，以新台幣捌仟伍佰元供擔保後
，得假執行；但被告如各以新台幣貳萬伍仟伍佰壹拾陸元為原告
預供擔保，得免為假執行。
訴訟費用由被告負擔。
    事實及理由
一、按確認法律關係之訴，非原告有即受確認判決之法律上利益
    者，不得提起之，民事訴訟法第247 條第1 項前段定有明文
    。所謂即受確認判決之法律上利益，係指法律關係之存否不
    明確，原告主觀上認其在法律上之地位有不安之狀態存在，
    且此種不安之狀態，能以確認判決將之除去者而言（最高法
    院52年台上字第1240號判例參照）。本件原告主張兩造間僱
    傭關係存在，此為被告所否認，則兩造間就僱傭關係存在與
    否即有爭執，原告是否為應為被告服勞務、是否可請領薪資
    ，俱屬不確定，致原告私法上地位處於不安定之狀態，有受
    侵害之危險，而得以確認判決除去，揆諸上揭說明，原告自
    有即受確認判決之法律上利益，其提起本件確認之訴，洵屬
    有據，應予准許。
二、原告起訴主張：
(一)、原告自民國83年起任職於被告桃園縣冷凍空調業職業工會，
    擔任幹事及會計，為工會之會務人員，且平日工作均奉公守
    法，並無任何違失，嗣被告工會理監事於96年11月間突以原
    告會計帳目錯誤為由，誣指原告涉嫌侵占。原告雖否認有侵
    占犯行，然為求保住工作，乃迫於無奈分期給付被告工會新
    台幣（下同）80萬元，並於97年6 月底全部給付完畢，此有
    被告工會理監事所簽之決議確認書可稽（見本院卷第6 頁）
    。惟自98年初開始，被告工會常務理事即藉故多次逼迫原告
    自行辭職，然均遭原告拒絕。詎被告於98年1 月16日召開第
    8 屆第9 次理監事會議時，竟於會中擅自提案偽稱原告因家
    務繁忙等事由請辭幹事一職並決議通過，待召開代表大會完
    畢後再定奪，嗣被告又召開第8 屆第10次理監事會議，由常
    務理事乙○○提案，對於原告辭職事由改稱，係因原告處理
    被告工會帳務有損會員權益，故於98年1 月16日理監事大會
    上自行提出辭去會計及幹事一職，並經所有理監事同意原告
    於98年5 月31日交接完成等語，此有被告工會第8 屆第9 、
    10 次 理監事會記錄可稽（見本院卷第7 、8 頁）。
(二)、惟原告於被告工會第8 屆第9 次理監事會議前或會議中從未
    提出任何口頭或書面辭呈，而該次理監事會議中關於原告辭
    職之提案，係在會議前由被告工會常務理事戊○○、乙○○
    、丙○○等人為達到要原告離職之目的，授意秘書即證人己○○草擬該提案，且該案於提出前除未經原告同意外，於會
    議中亦未徵詢原告意見，況且原告於理監事會議中並無發言
    權，對於提案內容不能提出異議。上開事實除經被告工會秘
    書即證人己○○於本院98年9 月9 日言詞辯論期日結證屬實
    外，亦核與被告工會法定代理人乙○○、戊○○於本院98年
    7 月3 日言詞辯論期日所述「…我們在98年元月份理監事會
    議中決議要原告離職，會議中原告也在場，被告有向原告告
    知終止勞動契約事由，要求原告自動離職，…98年4 月23日
    的理監事會正式解僱原告」、「（所提原證2 第8 屆第9 、
    10次理監事會議紀錄為何記載原告是請辭？）這是原告自己
    打的，當時我們的意思是撤職解僱」等語相符（見本院卷第
    19 、20 頁），足見被告工會第8 屆第9 次理監事會議關於
    原告辭職提案內容所謂因家庭因素自動請辭云云，均係假主
    動請辭之名，行撤職解僱之實所為之障眼法。
(三)、至於被告雖一再辯稱原告係自動請辭，且於被告工會第8 屆
    第9 次理監事會議決議要原告離職時，原告並未當場異議云
    云，惟查本件原告從未提出任何口頭或書面辭呈，且於理監
    事會議中並無發言權，亦無法提出異議等情，除據證人己○○證述在卷外，被告常務監事即證人丁○○亦於本院98年9
    月9 日言詞辯論期日證稱「（工會召開理監事會議的流程？
    ）…開會時主席宣布開會，秘書宣讀議程，主席詢問我們理
    監事意見後，若沒有意見的話就鼓掌通過，若有意見就討論
    後表決…」等語（見本院卷第98頁），足見當時根本未詢問
    原告意見，亦無詢問原告之餘地，否則何以該次會議紀錄上
    對此重要情節均隻字未載？況依一般通念或社會常態，為免
    日後爭議及便於管理批示，員工辭職均須以書面為之，故本
    件原告倘係自動請辭，則何以亦無辭呈可憑？退步言之，縱
    原告於被告工會第8 屆第9 次理監事會議對不利於己之決議
    內容因畏懼而未異議，亦屬單純沉默，不生任何失權效果，
    被告辯稱原告如未異議即屬自動請職云云，於法無據。至於
    被告又辯稱本件係由秘書即證人己○○與原告商議後，決定
    由秘書處提案，以原告個人因素請辭以保全顏面云云，經核
    全屬虛構，除與被告之法定代理人戊○○、乙○○前揭說詞
    相異外，倘原告有此辭職之意，則直接上辭呈請辭即可，何
    勞大費周章由理監事會議來決議，故原告從無辭職或自動辭
    職之意思表示無疑。
(四)、原告不服被告工會之解僱，遂向桃園縣政府申請勞資爭議調
    解，而被告工會3 位常務理事均到場主張原告係經被告工會
    理監事會一致決議予以撤職解僱，並稱「理監事會於98年1
    月16日會議中，決議讓勞方（即原告）停止職務並於98年5
    月31日移交業務」等語，不同意回復原告之工作權以致調解
    不成立，此有桃園縣政府勞資爭議調解紀錄可參（見本院卷
    第9 頁），亦足證原告係遭被告工會決議解僱，而非主動請
    辭。
(五)、按依勞動基準法第12條第2 項規定，雇主依前項第1 款、第
    2 款及第4 款至第6 款規定終止契約者，應自知悉其情形之
    日起，30日內為之。查被告工會決議解僱原告之事由應係原
    告於96年間帳務錯誤或97年間不實提報自強活動經費，詎其
    遲至98年1 月16日始決議要員告離職，是被告工會知悉上開
    事實之時間距其於98年1 月份理監事會議變相解僱原告時，
    ，早逾勞動基準法所規定之30日除斥期間，被告工會解僱原
    告自屬於法有違，兩造間僱傭關係應仍係有效存在。
(六)、又按僱傭報酬應依約定之期限給付之；僱用人受領勞務遲延
    者，受僱人無補服勞務之義務，仍得請求報酬，民法第486
    條前段及第487 條本文可資參照。查原告每月工資為25,516
    元，被告工會依例均定於次月之5 日為發薪日，茲因被告工
    會非法解僱原告，並命原告上班至98年5 月31日止，且經原
    告申請調解請求回復原告工作權遭拒，應認被告預示拒絕受
    領原告提供勞務，應屬僱用人本身有受領勞務遲延，原告自
    無補服勞務之義務，並可據此請求被告按月給付工資暨各期
    遲延利息。為此，爰依法提起本件訴訟，並聲明：請求確認
    兩造間僱傭關係存在；被告應自98年6 月1 日起至被告同意
    原告繼續提供勞務之日止，按月於次月5 日給付原告25,516
    元，暨上開各已屆期之給付自每月6 日起至清償日止，按週
    年利率5 % 計算之利息；原告願供擔保，請准宣告假執行。
三、被告則以：
(一)、原告於83年5 月27日迄98年5 月31日止，身兼被告工會幹事
    及會計一職，然原告卻以自行製作電腦列印之勞工保險局被
    保險人保費清單向被告工會會員暨眷屬超收勞健保費用，嗣
    經被告工會理監事多方追查下，原告始向被告工會坦承犯行
    並表示願依其自行計算之侵占金額80萬元賠償，此經被告工
    會第8 屆第4 次理事會照案通過，有該次會議紀錄可查（見
    本院卷第61頁），且原告為免因此犯行遭被告工會提起民刑
    事追訴，更繕寫決議確認書予全體理監事簽名（見本院卷第
    62 頁） 。惟原告於97年6 月間清償侵占之80萬元款項完畢
    後未及3 個月，竟又再度不實浮報自強活動經費，經被告工
    會理監事數度詢問緣由，原告均無法提出任何解釋。至此，
    被告工會自不容坐視會員權利繼續受損，嗣經原告直屬長官
    即證人己○○與原告商議後，乃決定以秘書處名義於被告工
    會98年1 月16日第8 屆第9 次理監事會議提案，由原告以個
    人因素為由請辭，以保全其顏面以利日後求職。況原告於98
    年1 月16日第8 屆第9 次理監事會議至少3 至5 日前，即親
    自繕打製作該次會議議程寄達與會人員，而於當日召開理監
    事會議時證人己○○及原告皆在現場，且會後原告亦親自繕
    打製作會議紀錄寄予與會人員，故若該次提案違反原告本人
    意願，對於涉及切身利益的重大事項，何以未見原告當場提
    出異議？復以原告自98年1 月16日該次會議日起迄離職日止
    ，期間將近數月，亦未曾就該次決議表示反對或採取任何法
    律行動，縱使原告陳稱其辭職係為形勢所逼，然其請辭亦不
    違反其本意，依法自生終止勞動契約之效果。另查，被告工
    會為保障會員權益，業已申告原告涉嫌詐欺、侵占被告工會
    會員勞健保及會務活動等款項，刻由台灣桃園地方法院檢察
    署以98年度他字第3297號案件偵查中，嗣經被告工會派員出
    庭，於庭訊中聽聞原告表示與被告工會秘書即證人己○○業
    於98年4 月份自首，足認原告與證人己○○為詐欺、侵占之
    共犯，是以證人己○○之證詞顯然偏頗不實，並不足採。
(二)、原告除親自繕打製作第8 屆第9 次理監事會議紀錄，並表示
    新人接任時將全力配合交接等語，更已提出書面請辭文件。
    查被告工會向來僅配置秘書及會務小姐各1 人，是以原告於
    98年1 月16日提案請辭後，被告工會即於98年3 月份登報徵
    人，嗣被告工會於決定聘任證人甲○○為會務小姐後，原告
    除多次表示將配合交接外，更親自交辦部分工會會務予甲○○，然原告於交接期間竟銷毀相關資料，經甲○○向被告工
    會理監事反應上情後，被告工會理監事始決議要求原告不需
    再配合交接會務，並應於98年5 月31日正式去職，足徵原告
    配合徵人、交接而係自行請辭，被告工會絕無違法解僱。且
    原告任職被告工會期間達15年之久，對被告工會之管理措施
    ，諸如解僱條件等重要事項均知之甚詳，衡情被告工會亦無
    從對原告為脅迫之可能，而被告工會縱有上述之表示，因原
    告了解相關處理程序，自無因心生畏怖而立辭職書等情事，
    故均無從認被告工會有何迫使原告為自請辭職之行為。綜上
    所述，原告確係自動請辭，是以兩造間並不存在僱傭關係。
    並聲明：原告之訴及假執行聲請均駁回；如受不利判決，願
    供擔保請准宣告免為假執行。
四、本件經兩造整理並協議簡化爭點及不爭執事項後，依同法第
    270 條之1 第3 項之規定，本院僅須就兩造協議簡化之爭點
    為審究，茲分述如下：
(一)、不爭執事項：（本院98年9 月23日筆錄，本院卷第119頁）
１、原告自83年5 月27日起任職於被告桃園縣冷凍空調業職業工
    會，擔任會計及幹事職務，為會務人員。
２、被告於96年年底查獲並認定原告涉嫌侵占會員勞保費，並於
    97年10月查獲並認定原告涉嫌不實提報自強活動經費。
３、原告離職前6 個月平均工資為25,516元。
４、被告工會章程第16條規定，本會秘書及會務人員日常會務如
    無左列情形不得免用：(1)褫奪公權。(2)違背本會章程或其他
    不法情事，經法院判決確定。
５、原告遭被告解僱後，向桃園縣政府勞工局申請調解，並請求
    被告回復工作權，惟遭被告拒絕以致調解不成立。
(二)、爭執事項：
１、原告是否自動請辭而終止系爭勞動契約？
２、若否，被告是否以原告加收會員勞保費涉嫌侵占及不實提報
    自強活動經費為由，將原告撤職解僱而終止系爭勞動契約，
    命原告於98年5 月31日離職？其終止勞動契約是否合法？有
    無違反被告章程？
３、系爭勞動契約是否經合法終止？原告請求被告自98年6 月起
    按月給付工資25,516元，是否有理由？
五、茲就前開爭執之點分述如下：
(一)、原告並無主動請辭之意，係被告片面終止系爭勞動契約：
１、原告自83年起受僱於被告，擔任幹事及會計，為該工會之會
    務人員，為兩造所不爭執，且98年1 月16日被告第8 屆第9
    次理監事會議，秘書處提案原告因家務繁忙等事由請辭幹事
    一職，該次會議決議通過該案，但待召開代表大會會議完畢
    後再定奪，嗣98年4 月23日第8 屆第10次理監事會議中，理
    事會提案指稱因原告處理工會帳務有損會員權益，故於98年
    1 月16日理監事大會上自行請辭獲所有理監事同意，應於98
    年5 月31日交接完成等事實，亦有被告所提且為兩造不爭執
    其內容真正之被告第8 屆第9 次、第10次理事會會議紀錄可
    憑（見本院卷第68至69頁、第71至72頁），自堪信屬實。至
    原告主張被告非法終止兩造間勞動契約，而請求確認兩造間
    僱傭關係存在，並請求被告給付工資等情，則為被告所否認
    ，並以前揭情詞置辯。
２、本件原告主張被告片面終止勞動契約之事實為被告否認，被
    告針對原告主動請辭之抗辯，雖提出被告第8 屆第9 次、第
    10次理事會會議紀錄為證（見本院卷第68至69頁、第71至72
    頁），然原告否認伊曾有主動請辭之意，而乙○○即被告法
    定代理人於本院審理時即自承：「原告是因為利用職務之便
    加收會員勞保費據為己有涉嫌侵占，且公會舉辦自強活動又
    不實提報經費，我們在96年年底查到她侵占的犯行，提報不
    實的部分是在97年10月被查獲，我們在98年原月份理監事會
    議中決議要原告離職，會議中原告也在場，被告有向原告告
    知終止勞動契約的事由，要求原告自動離職，因為98年2 月
    還要開會員大會，所以要原告留下來辦理交接，98年4 月23
    日的理監事會正式解雇原告」、「（第8 屆第9 次、第10次
    理事會會議紀錄為何記載原告是請辭？）這是原告自己打的
    ，當時我們的意思是撤職解雇」等語（見本院卷第19頁至第
    20頁），另參酌原告所提被告並不爭執其真正之由被告寄送
    予原告98年6 月11日桃園建國郵局第591 號存證信函所載：
    「台端之不法行為，已嚴重損害到全體會員權益，固（故？
    ）理監事會於98年4 月23日召開之第8 屆第10次理監事會議
    通過予以台端撤職解雇，並自98年5月31日生效...... 」等
    語，均可證明系爭勞動契約係被告片面終止，而非因原告主
    動辭職而終止。
３、此外，被告於本院審理中始終未提出原告主動辭職之證明，
    而證人即被告公會之秘書己○○於本院審理時亦證稱，前開
    理事會會議召開前或會議時原告並未提出辭呈，第8 屆第9
    次理事會會議紀錄所示關於原告請辭之提案係伊所擬，源由
    乃該次會議前常務理事戊○○、乙○○、丙○○向伊表示要
    原告辭職，所以伊才擬該案提出，提案前未經原告同意，98
    年1 月16日前理監事有好幾次要求原告辭職，原告都不同意
    等語（見本院卷第94至95頁），益徵前開理事會議紀錄所載
    內容與事實不符。又被告雖辯稱證人己○○與原告有共犯侵
    佔罪之嫌，其證詞不足採信云云，然被告此部分辯詞係以被
    告工會會員於台灣桃園地方法院檢察署98年度他字第3297號
    案件偵查中，「聽聞」原告表示與被告工會秘書即證人己○○業於98年4 月份自首之語為據，並未提出任何證據為憑，
    亦未進一步說明證人己○○之證詞有何瑕疵可指，自難僅以
    一不詳之人於法庭外之陳述，即認證人己○○之證詞不可採
    ，附此說明。
４、至於被告辯稱原告負責繕打前開提案及會議紀錄，理事會開
    會時其又在場而未為異議，事後又配合登報徵人並辦理交接
    ，顯然有請辭之意云云。然按所謂默示之意思表示，係指依
    表意人之舉動或其他情事，足以間接推知其效果意思者而言
    ，若單純之沉默，則除有特別情事，依社會觀念可認為一定
    意思表示者外，不得謂為默示之意思表示（最高法院29年上
    字第762 號判例可參），原告知被告有意片面終止系爭勞動
    契約而未立即為反對意思之原因不一而足，尚難逕以其單純
    之沉默，解為其有默示終止系爭勞動契約之意，況其嗣後配
    合辦理徵人或交接事宜等情，均在系爭勞動契約經被告片面
    終止之後，縱令被告此部分所述屬實，亦無礙於系爭勞動契
    約業經被告片面終止之事實認定。是以，原告主張伊並未主
    動請辭其職，係被告片面終止系爭勞動契約，堪予採信。
(二)、被告片面終止系爭勞動契約並不合法，兩造之僱傭關係仍然
    存在：
１、據乙○○及被告98年6 月11日桃園建國郵局第591 號存證信
    函所指原告遭被告「撤職解雇」之原因無非係被告認為原告
    涉嫌向被告工會會員暨眷屬超收勞健保費用並據為己有及不
    實浮報自強活動經費等2 項事實，而此2 項事由若構成終止
    勞動契約事由，應係勞動基準法第12條第1 項第4 款之「違
    反勞動契約或工作規則，情節重大」情形，惟按勞工有違反
    勞動契約或工作規則，情節重大者，僱主得不經預告終止契
    約。僱主依前項第4 款規定終止契約者，應自知悉其情形之
    日起，30日內為之。勞動基準法第12條第1 項第4 款、同法
    條第2 項定有明文。
２、查本件被告自承原告涉嫌加收會員勞保費之行為於96年年底
    經被告查獲，而原告涉嫌不實提報自強活動經費之行為，於
    97年10月經被告查獲（見本院卷第19頁），姑不論原告是否
    確有被告所指前開行為，然被告遲至98年4 月23日被告第8
    屆第10次理事會議中始以此項事由終止兩造間之勞動契約，
    揆諸首揭規定，被告終止兩造間之勞動契約時，早已罹於30
    日之法定除斥期間，是被告所主張原告前開缺失不論是否屬
    實，均不得據以為本件被告於98年4 月23 日 終止兩造間之
    勞動契約之依據。此外，被告並未提出任何證據證明以為伊
    片面終止系爭勞動契約之依據。是原告主張系爭勞動契約未
    經合法終止，兩造間之僱傭關係存在，即為可取。
(三)、兩造間之僱傭關係存在，原告請求被告應自98年6 月起至原
    告復職時止，按月給付原告25,516元為有理由：
１、按僱用人受領勞務遲延者，受僱人無補服勞務之義務，仍得
    請求報酬。但受僱人因不服勞務所減省之費用，或轉向他處
    服勞務所取得，或故意怠於取得之利益，僱用人得由報酬額
    內扣除之，民法第487 條定有明文。又債權人於債務人履行
    債務前，已預示拒絕受領之意思表示，或債務人之給付兼需
    債權人之行為而不行為，債權人即負受領遲延之責任。債權
    人遲延後，須再表示受領之意思，或為受領給付作必要之協
    力，催告債務人給付時，受領遲延之狀態始告終了。
２、依被告寄予原告前開存證信函，自98年6 月1 日起即拒絕受
    領原告提供勞務，僅給付至98年5 月31日止之薪資等情，有
    該存證信函可憑，是被告業已受領勞務遲延，依前開法條規
    定，原告無補服勞務之義務，仍得請求被告給付薪資，且原
    告得請求給付薪資之起算日為98年6 月1 日，又原告主張伊
    受僱於被告，每月工資為25,516元，固定於每月5 日發薪之
    事實，為被告所不爭執，是原告請求被告自98年6 月1 日起
    ，至復職日止，按月於每月5 日給付工資25,516元及自發薪
    次日起算至清償日止之法定遲延利息，洵屬有據。
六、綜上，原告以被告終止兩造間僱傭關係不合法，而請求確認
    兩造間僱傭關係存在，並請求被告應自98年6 月1 日起，至
    其復職之日止，按月於每月5 日給付25,516元，暨上開各已
    屆期之給付，自每月6 日起至清償日止，按週年利率5 ﹪計
    算之利息，為有理由，應予准許。
七、兩造均陳明願供擔保，以代釋明之不足，請求准予宣告、免
    為假執行，經核於法均無不合，爰分別酌定相當之擔保金額
    准許之。
八、本件事證已臻明確，兩造其他攻擊防禦方法，及提出未援用
    之證據，經斟酌後認不影響判決基礎，無逐一論述必要，
九、據上結論，原告之訴為有理由，依民事訴訟法第78條、第39
    0 條第2 項、第392 條第2 項，判決如主文。
中    華    民    國    98    年     10    月    16   日
                  勞工法庭    法  官  卓立婷
以上正本係照原本作成。
如對本判決上訴，須於判決送達後20日內向本院提出上訴狀。
中    華    民    國    98    年     10    月    19   日
                              書記官  黃進傑


司法院資訊處製作；財團法人民間司法改革基金會備份。
